【裁判字號】    97,消債抗,173
【裁判日期】    980210
【裁判案由】    更生事件
【裁判全文】
臺灣板橋地方法院民事裁定           97年度消債抗字第173號
抗  告  人  甲○○
代  理  人  黃俊六律師
上列抗告人因消費者債務清理條例事件，聲請更生，對中華民國
97年10月27日本院97年度消債更字第362 號裁定提起抗告，本院
裁定如下：
    主  文
抗告駁回。
抗告程序費用新臺幣壹仟元由抗告人負擔。
    理  由
一、本件抗告人聲請意旨略以：(一)抗告人所負之債務總額新臺幣
    （下同）391 萬3849元，別無其他財產，於消費者債務清理
    條例施行前，曾依照中華民國銀行公會會員辦理消費金融案
    件無擔保債務協商機制與最大債權機構安泰銀行成立協商，
    協商時確定之債務金額為389 萬3804元，因抗告人之薪資減
    少，且子女增加及子女學費增加，每月依協商條件應清償之
    金額高於抗告人每月收入，聲請人之收入扣除每月協商條件
    應清償金額，無法維持最低基本生活；協商時，最大債權銀
    行告知這是最大優惠利率2%分120 期，如不同意的話，就回
    歸各銀行17%-19% 的利率，所以就勉強答應，由於月薪實領
    3 萬元，加上家庭費用根本無法生存，於是向民間借錢來繳
    過活，但繳了8 個月（95年12 月 至96年7 月）後，因民間
    借款利率高，所以沒辦法再繳下去，只好毀諾；而有不可歸
    責於己致履行顯有重大困難之情形，為此聲請裁定准予更生
    ，並提出每期清償8500元，分96 期 ，總清償金額81萬6000
    元，清償成數2.08成之更生方案。(二)抗告人向民間錢莊的借
    款本來就是債權人空白，如債務人未按時繳款時，才會來討
    債，這時才會填寫債權人之姓名，並非造假，何況還有房屋
    設定抵押權為憑，薪資部分抗告人確實是領3 萬132 元，現
    被扣薪領1 萬9342元，抗告人於協商後每月繳3 萬5828元，
    實有困難，已無法負荷。至於消費於百貨、服飾店及餐聽金
    額過高一事，因抗告人需現金來週轉，所以朋友、同事等出
    去聚會等是先刷抗告人的卡，再給抗告人現金，而有些是公
    務員國民旅遊卡補助所刷的，並非有浪費消費行為。在這些
    卡債及信貸中，有些銀行是抗告人去銀行辦理而銀行不核可
    ，要代辦公司去辦理才通過的，然抗告人為了要繳納最低應
    繳金額，不得已也要請代辦公司去代辦，例如：代辦公司辦
    30萬元貸款，代辦公司要12萬元的手續費，拿到的錢剩不多
    ，如此一來，抗告人的債務才會如此龐大。從有卡以來到協
    商前（95年11月前）抗告人都無欠繳紀錄，都是繳交最低應
    繳金額，所以抗告人才向民間借錢來繳納最低應繳金額，實
    在是撐不下去了，不然不會賣房子還錢，因民間債務利息比
    銀行高很多，且有黑道找上門，才先還民間借款債務。抗告
    人於87年12月結婚，88年長子出生，89年次子出生，配偶每
    月拿2 萬元供家庭用，以抗告人之薪資3 萬元加上配偶2 萬
    元，共5 萬元，是不夠開銷，所以用卡借現金，才會有如此
    債務，爰依債費者債務清理條例（下稱債清條例）規定，聲
    請裁定准予更生與保全等語。原審駁回抗告人之更生與保全
    之聲請，抗告人不服，提起抗告，併聲明：原裁定廢棄。
二、按「聲請更生或清算不合程式或不備其他要件者，法院應以
    裁定駁回之，但其情形可以補正者，法院應定期間先命補正
    」，消費者債務清理條例第8 條定有明文；又「債務人對於
    金融機構因消費借貸、自用住宅借款、信用卡或現金卡契約
    而負債務，在聲請更生或清算前，應提出債權人清冊，以書
    面向最大債權金融機構請求協商債務清償方案，並表明共同
    協商之意旨。」、「債務人與金融機構協商成立者，不得聲
    請更生或清算。但因不可歸責於己之事由，致履行顯有重大
    困難者，不在此限。」、「本條例施行前，債務人依金融主
    管機關協調成立之中華民國銀行公會會員，辦理消費金融案
    件無擔保債務協商機制與金融機構成立之協商，準用前項之
    規定。」，亦為同條例第151 條第1 項、第5 項、第6 項所
    分別規定甚明。故無論債務人係依該條例所成立之協商或依
    前開銀行公會債務協商機制所成立之協商，非有不可歸責於
    己之事由，致履行顯有重大困難者，不得聲請更生或清算，
    債務人應受已成立協商之拘束，不得任意毀諾成立之協商，
    債務人於債務清償方案協商成立後，僅得於其後發生情事變
    更，致該協商成立之方案履行有重大困難，且係因不可歸責
    於己之事由所生者為限，始能依上開法條但書之規定聲請更
    生或清算，用以避免債務人任意毀棄已成立之協商，濫用更
    生或清算之裁判上債務清理程序，合先敘明。
三、經查：
  (一)抗告人於提出本件更生之聲請前，曾於95年11月20日依金融
    主管機關協調成立之中華民國銀行公會會員辦理消費金融案
    件無擔保債務協商機制，與最大債權機構安泰銀行達成協商
    ，此有協議書影本在卷可稽（見本院卷第143 頁），則本件
    抗告人所提本件更生之聲請，自須符合上開法條規定之「不
    可歸責於己之事由致履行顯有重大困難」要件，其聲請方屬
    適法。
  (二)抗告人主張其因薪資減少，子女增加及學費增加，扣除分期
    還款後不足以維持家庭生活支出，致有不可歸責於自己之事
    由而不能繼續履行前述與銀行所達成之協商內容等情。經本
    院通知抗告人所陳報之已知債權人表示意見結果，各債權金
    融機構分別以債務人所稱前於96年5 月出售房地，然債務人
    住所在該地址，依一般交易實務，買方在辦理產權移轉登記
    之際，皆會要求賣方遷出，何以債務人住所尚在該址？請調
    查此交易雙方關係人是否為配偶、直系親屬或家屬間之有償
    行為，防杜詐害或偏頗行為發生，依據債務人所附借據金額
    共220 萬元，其中2 張無借款期限金額共105 萬元，1 張借
    款期限93年金額40萬元，1 張借款期限94年1 月31日至94年
    4 月31日金額75萬元，皆無債權人，其所提出之債務顯不足
    為證，且係發生在協商之前，非協商後所新增債務，乃當初
    參與協商前之既成事實，債務人自81年1 月起任職於泰山高
    級中學迄今收入穩定，依據債務人提出之申報書之年收入約
    513,728 元，相當於月收入約42,810元，非債務人所稱30,
    000 元，故債務人於協商成立後至今收入並無重大變化；又
    負擔家計係夫妻共同義務，非由債務人獨自承擔，債務人之
    配偶為公務員，於96年所得總額為970,840 元，實有足夠能
    力分擔生活家計，債務人稱其配偶不願與其共同平均分擔家
    計顯為託辭，又其於96年5 月出售不動產所得595 萬元，扣
    除銀行貸款347 萬元，尚餘248 萬元，並償還民間借款220
    萬元，但債務人所附民間借款借據之債權人資料皆空白，且
    無執行名義，真實性尚有可疑，且債務人處分財產後，隨即
    於96年7 月毀諾，可知其目的性脫產，又債務人多次消費於
    百貨公司、服飾店及餐廳且金額過高，顯有因浪費且超過自
    己能力負擔之消費行為，每月電信費用高達數千元，甚而有
    娛樂場所之消費，皆為非必要支出，債務人經濟能力不佳即
    應簡約，撙節開支，因債務人年紀尚輕，有清償債務能力，
    且銀行公會日前已通知各銀行就協商毀諾事件提出一致性個
    別協商之方案，債權人亦願協助債務人度過難關，債務人並
    非無資力，又有穩定收入，又可依一致性個別協商之方案向
    最大債權銀行申請還款方案，無聲請更生之必要；又債務人
    出售房地後，除用以清償銀行貸款外，剩餘220 萬元均全數
    用以清償民間借款，絲毫未用於清償金融機構欠款，且債務
    人旋即於同年8 月8 日未依約繳納協商金額，其用以證明清
    償民間債務之證物全為債務人單方出具之書證，故其處分不
    動產及清償民間債務間是否真實及出售後資金流向尚待調查
    ，又其於處分不動產並清償該部分貸款後，負債已大幅降低
    ，所剩債務依其職業所得及社會地位應可負擔，未達不能清
    償或不能清償之虞之程度；又前述協商成立之債務清償方案
    ，係經債務人同意並簽署後生效，此係經當事人行使程序選
    擇權所為之債務清理契約，債務人應受該協議所拘束，債務
    人既已與債權人協商成立，如認該協商方案履行有其他不適
    當情形，自仍應再循協商途徑謀求解決，由於債務人利用法
    令規範，藉此大幅縮減債務，已使債權人權益受到相當損失
    ，本件債務人於協商成立後迄96年7 月為止，均尚能依原協
    商條件清償欠款，卻恰巧於消費者債務清理條例立法公佈後
    （96年7 月11日）即毀諾，其時間點不免令人疑惑，另債務
    人所稱扶養之2 名小孩，其配偶僅願拿薪資三分之一出來家
    用，然依民法第1003條之1 第1 項規定，夫妻應共同負擔，
    由於債務人之配偶每年薪資達90多萬元，加上其名下所持有
    之相關股票，每年應有近百萬元收入，然債務人卻不讓其妻
    負責扶養小孩，反而以伊需扶養小孩作為規避還款之事由，
    其行為已非適法，債務人陳報作扶養小孩費用中參加桌球後
    援會會費是否為必要費用，亦有疑慮；故以債務人所提出更
    生之聲請，不符消費者債務清理條例第151 條規定，請依同
    條例第8 條規定予以駁回各等語。
  (三)本件抗告人雖提出其財產及收支狀況說明書，臚列其支出之
    項目及金額，然觀其所列支出項目均屬於其前就無擔保債權
    與最大債權銀行安泰銀行成立協商前業已存在之事實，其子
    女分別為民國88年、89年出生，於協商成立後，並無抗告人
    所謂子女增加之事實，並非於其與最大債權銀行成立協商前
    後方發生之新事實，難以認定其於與債權金融機構成立協商
    後，始發生不可歸責於己之事由，致使其履行協商方案具有
    重大之困難而無法繼續履行之事實，聲請人主張其有不可歸
    責於己之事由而不能繼續履行前已與最大債權銀行成立之協
    商條件一節，尚無可採，其聲請自不符消費者債務清理條例
    第151 條第5 項、第6 項之規定。
  (四)抗告人95年度各類所得為52萬5720元（含薪資以外之其他所
    得），每月平均收入為4 萬3810元，96年度薪資所得為52萬
    4130元，每月平均收入為43678 元，（詳原審卷第20、19頁
    ），抗告人於95年11月20日協商成立前後，經濟狀況並無明
    顯之變化。又抗告人依95年11月20日所成立之協商，每月應
    繳款金額為3 萬5828元（詳原審卷第143 頁），按每月平均
    收入4 萬3678元計算，經予扣除後，抗告人每月尚餘7850元
    足支配，且其妻96年收入達97萬餘元，足以負擔其子及家計
    生活所需，顯無須抗告人另行支出費用。又抗告人於協商成
    立時尚有門牌號碼台北縣泰山鄉○○街66巷6 號6 樓房屋1
    棟，抗告人並以上開房屋向台北國際商業銀行設定本金最高
    限額650 萬元之抵押權，上開房屋經於96年5 日出售，變得
    價款為595 萬元，積欠銀行之貸款為347 萬元（詳原審卷第
    53、55、41），抗告人於出售上開房屋並清償銀行貸款後，
    尚有餘款248 萬元。則就抗告人之整體經濟觀之，95年11
    月20日成立之協商，並無履行顯有重大困難之情事。
  (五)此外，抗告人所提出之民間借據影本4 紙（見本院卷第45至
    48頁），均未載明債權人，其真實性已有可疑，況抗告人陳
    稱：因民間債務利息比銀行高很多，且有黑道找上門，才先
    還民間借款債務等語，則抗告人原有之台北縣泰山鄉○○街
    66 巷6號6 樓房屋1 棟既得以595 萬出售，且僅積欠銀行貸
    款347 萬元，實無不以上開房屋向銀行增貸，而反向民間以
    高利借款之理，核抗告人此部分之主張，顯然違反常情，洵
    無可採。
四、綜上所述，抗告人既無不可歸責於己之事由，依原協商條件
    履行亦非顯有重大困難，應屬聲請更生之要件不備，自應以
    裁定駁回其更生之聲請。抗告人另聲請為保全處分部分，因
    其更生之聲請被駁回而無必要，應併予駁回。是原審裁定駁
    回債務人更生與保全之聲請，並無違誤。抗告意旨指摘原裁
    定不當，求予廢棄另為裁定，為無理由，應予駁回。
五、據上論結，本件抗告為無理由，依消費者債務清理條例第15
    條，民事訴訟法第495 條之1 第1 項、第449 條第1 項、第
    95條、第78條，裁定如主文。
中    華    民    國    98    年    2     月    10    日
              民事第三庭     審判長法  官  朱耀平
                                   法  官  劉以全
                                   法  官  何君豪
以上正本係照原本作成
本件不得抗告
中    華    民    國    98    年    2     月    11    日
                                   書記官  黃琴茜


司法院資訊處製作；財團法人民間司法改革基金會備份。
